臺灣臺北地方法院民事判決　　　　　　　　　　　　九十三年度簡上字第三三０號
　　上　訴　人　元利建設企業股份有限公司
　　法定代理人　甲○○
　　訴訟代理人　江東原律師
　　　　　　　　趙文銘律師
　　被 上 訴人　丙○
　　　　　　　　庚○○
　　　　　　　　乙○○
　　　　　　　　戊○○
　　　　　　　　己○○
　　　　　　　　丁○○
　　共　　　同
　　訴訟代理人　蕭介生律師
右當事人間請求返還不當得利事件，上訴人對於民國九十二年十一月七日本院台北簡
易庭九十二年度北簡字第五二一三號第一審判決提起上訴，本院於民國九十三年十月
二十一日言詞辯論終結，判決如下：
    主  文
原判決關於命上訴人給付超過新台幣貳拾捌萬伍仟玖佰伍拾柒元本息部分，及該部分
假執行之宣告均廢棄。
右開廢棄部分，被上訴人在第一審簡易之訴駁回。
其餘上訴駁回。
第二審訴訟費用由上訴人負擔。
    事  實
甲、上訴人方面：
一、聲明：
  (一)原判決廢棄。
  (二)被上訴人在第一審之訴及假執行之聲請均駁回。
二、陳述：除與原宣示判決筆錄記載相同者，茲引用之外，補稱：
  (一)兩造間關於被上訴人所有坐落台北市○○區○○段四五四之二號土地二十八點五
    五平方公尺土地之紛爭經台灣士林地方法院八十六年訴字第二二六號判決、台灣
    高等法院八十六年上字第一八二六號、最高法院八十八年台上字第一五０號民事
    裁定確定在案，然該案件之訴訟標的係基於民法第七百六十七條所有人之物上請
    求權請求拆屋還地，並非民法第一百七十九條之不當得利請求權，是以本件應不
    受前開案件既判力所及。
  (二)占有，依我國通說非不得拋棄，且非法律行為之意思表示，而是自然之意思，不
    以具有行為能力為必要，亦無須登記。上訴人於前揭案件確定後已拋棄系爭蓄水
    池之所有權及占有，至遲於本件原審審理時亦已拋棄所有權及占有，屬於前揭案
    件事實審言詞辯論終結後所發生之事實，並不受前揭確定判決既判力之拘束，是
    以上訴人主張現已拋棄系爭蓄水池之所有權及占有，未與前揭確定判決相互矛盾
    。上訴人縱然有系爭蓄水池之所有權，然而上訴人已拋棄系爭蓄水池之占有而未
    加以使用、收益，系爭蓄水池實係附近居民所使用，上訴人興建之社區有獨立之
    自來水管線設備，且無權占有他人土地建物所受利益係使用本身而非興建建物之
    所有權，故本件上訴人應不構成不當得利。又，由被上訴人訴訟代理人民國九十
    二年七月二十四日庭呈之照片觀之，其上清楚記載「出入門口請勿停車　自來水
    事業處」等語，並設有柵欄、門鎖，排除他人進入，具有現實管領處分者顯非上
    訴人而為自來水事業處之事實，益證上訴人系爭蓄水池確未加以使用，更無事實
    上處分權。
  (三)被上訴人援引民法第九百四十三條規定認為上訴人本於物權或債權之法律關係負
    占有義務，然前揭條文僅係推定占有人適法行使權利，而非推定占有人之義務，
    故被上訴人此部分之主張尚非可採。
  (四)兩造關於系爭蓄水池之紛爭既經台灣士林地方法院八十六年訴字第二二六號、台
    灣高等法院八十六年上字第一八二六號、最高法院八十八年台上字第一五０號裁
    定認定上訴人應將系爭蓄水池拆除、返還土地予被上訴人並已確定，則被上訴人
    自得本於強制執行程序將系爭蓄水池拆除之，然被上訴人捨此不為，向上訴人提
    起本件訴訟，顯屬濫用權利，且對於所受損害擴大亦顯有過失，基此，不應准其
    所請，或應減輕、免除上訴人之賠償金額。又前揭台灣士林地方法院八十六年度
    訴字第二二六號民事判決之主文本包括上訴人需將系爭蓄水池拆除及台北自來水
    事業處需將蓄水池上方之電表拆除等二項，若上訴人拆除系爭蓄水池勢必毀損電
    錶，該電錶係公物，惟台北市自來水處為前開案件之當事人，為判決效力所及，
    被上訴人自得聲請強制執行以法院之強制力加以拆除，被上訴人不聲請強制執行
    反將該不利益轉嫁由上訴人承受，甚無理由。
三、證據：援用第一審所提證據。
乙、被上訴人方面：
一、聲明：如主文所示。
二、陳述：除與原宣示判決筆錄記載相同者，茲引用之外，補稱：
  (一)上訴人無權占用被上訴人所有之系爭土地以興建系爭蓄水池，上訴人應拆除系爭
    蓄水池及返還系爭土地予被上訴人等情，業經台灣士林地方法院八十六年訴字第
    二二六號、台灣高等法院八十六年上字第一八二六號、最高法院八十八年台上字
    第一五０號裁定確定，不容上訴人於本件中再為爭執。
  (二)系爭蓄水池係土地定著物，為不動產，上訴人因建造系爭蓄水池而原始取得該物
    之所有權，故上訴人本於其所有權之作用，不論係供自己使用或交付他人使用，
    均不影響其占有系爭蓄水池之事實。
  (三)依民法第七百五十八條規定不動產非經登記不得處分其物權，拋棄行為亦為依法
    喪失不動產物權之一種，故未經依登記，仍不生消滅其所有權之效果。本件上訴
    人拋棄系爭蓄水池未經登記，故依前揭規定自不生拋棄所有權之效果，上訴人應
    仍為系爭蓄水池之所有權人，其本於物權或債權之法律關係而占有系爭蓄水池。
    上訴人占用系爭土地興建蓄水池供其所興建之高級住宅區所使用，因而出售房屋
    三百餘戶獲取巨額利益，被上訴人自得請求其返還其因占用系爭土地所受相當於
    租金之不當得利。
  (四)被上訴人未依台灣士林地方法院八十六年訴字第二二六號民事判決聲請強制執行
    越界建築部分，實因系爭蓄水池為自來水加壓站不可切割之部分而無法強制拆除
    ，否則將使其供水之社區無水可用，又電錶係公物，若執行恐有破壞公物之虞，
    故執行有其事實上之困難。上訴人侵害之系爭土地之所有權，被上訴人為維護其
    權利，本於法律規定循司法程序解決爭端，為法令上之正當行為，無權利濫用可
    言。
三、證據：援用第一審所提證據。
    理  由
一、被上訴人於原審起訴主張：上訴人自七十六年起無權占用被上訴人所有坐落台北
    市○○區○○段四五四之二號土地二十八點五五平方公尺，興建蓄水池，經被上
    訴人向台灣士林地方法院起訴請求上訴人拆除蓄水池及返還系爭土地，經台灣士
    林地方法院以八十六年度訴字第二二六號判決如被上訴人所求，並經台灣高等法
    院、最高法院分別駁回上訴人之上訴而確定在案。上訴人無合法權源使用被上訴
    人前開土地而受有相當租金之利益，致被上訴人受有損害，被上訴人自得依民法
    第一百七十九條不當得利之規定，請求上訴人返還自占有系爭土地起至返還系爭
    土地之日止，所受相當於租金之利益。又系爭土地八十七年、八十九年之公告地
    價分別為每平方公尺新台幣（下同）三萬零七百元、三萬一千九百元，則上訴人
    自八十七年一月起至九十一年十二月止五年間，受有相當租金之不當得利三十五
    萬八千五百七十元，自應返還予被上訴人等語。
二、上訴人則以：系爭蓄水池並非上訴人所興建，亦未曾使用，上訴人並未受有任何
    利益，被上訴人之請求即無由准許。又上訴人待台灣士林地方法院八十六年度訴
    字第二二六號民事判決確定後，始知上訴人為系爭蓄水池之所有權人，縱使上訴
    人曾受有不當得利，然此一利益嗣已因其拋棄所有權及占有而不復存在，依民法
    第一百八十二條第一項規定，上訴人亦無須返還該利益，被上訴人提起本件訴訟
    有權利濫用云云，資為抗辯。
三、被上訴人主張上訴人自七十六年起，無權占用其所有前揭土地興建前揭蓄水池，
    經台灣士林地方法院以八十六年度訴字第二二六號判決命上訴人拆除上訴人所有
    前揭蓄水池並返還前揭土地勝訴，並經台灣高等法院、最高法院判決駁回上訴人
    之上訴確定在案等情，業據被上訴人提出台灣士林地方法院八十六年度訴字第二
    二六號民事判決、台北市中山地政事務所土地複丈成果圖、台北市土地登記謄本
    、照片、台灣士林地方法院民事判決確定證明書、台灣高等法院八十六年度上字
    第一八二六號民事判決、最高法院八十八年度台上字第一五○號民事裁定等為證
    ，堪認被上訴人主張為真實。
四、確定判決，固以訴訟標的經表現於主文判斷之事項為限，判決理由並無既判力。
    但法院於判決理由中，就訴訟標的以外當事人主張之重要爭點，本於當事人辯論
    之結果，已為判斷時，除有顯然違背法令之情形或當事人已提出新訴訟資料，足
    以推翻原判斷之情形外，應解為在同一當事人就該重要爭點所提起之訴訟中，法
    院及當事人就該已經法院判斷之重要爭點，皆不得任作相反之判斷或主張，始符
    民事訴訟法上之誠信原則（最高法院九十二年度台上字第二四六○號判決要旨參
    照）。查兩造間前揭拆屋還地訴訟，前揭確定判決認定前揭蓄水池為上訴人所有
    ，有前揭判決可按，且上訴人無足以推翻該判斷之新訴訟資料，依上揭說明，上
    訴人不得再為相反主張，是上訴人抗辯前揭蓄水池非其所有，要無可採。
五、本件首須審酌如下：(一)上訴人拋棄系爭蓄水池之所有權及占有是否有效？(二)被上
    訴人於前揭案件勝訴後，未依該判決聲請強制執行，反而提起本件訴訟，是否有
    權利濫用之情形？又被上訴人是否因此對於其本件主張所受損害與有過失？
  (一)上訴人拋棄系爭蓄水池所有權及占有之行為不生效力。
  1.按不動產物權，依法律行為而取得設定、喪失、及變更者，非經登記，不生效力
    ，民法第七百五十八條定有明文。又民法第七百五十八條規定，不動產物權依法
    律行為而喪失者，非經登記不生效力，拋棄不動產權利亦屬依法律行為喪失不動
    產物權之一種，如未經依法登記，仍不生消滅權利之效果（最高法院七十四年台
    上字第二三二二號判例意旨參照）。是不動產物權之拋棄，除均需有拋棄之意思
    表示外，尚需踐行登記方式，始生效力。經查，本件前揭蓄水池為上訴人所有，
    如前所述，而上訴人抗辯其拋棄所有權，未依法登記，亦為其所不爭執，依前揭
    說明，其拋棄不動產所有權未經依法登記，自難認上訴人拋棄系爭蓄水池所有權
    已生效力，上訴人仍為系爭蓄水池之所有權人。
  2.上訴人雖辯稱縱認其具備系爭蓄水池之所有權，其於前揭關於返還系爭土地之民
    事判決確定後仍已拋棄對系爭蓄水池之占有而未使用收益，故毋庸返還相當租金
    之利益云云；惟查，所謂「所有權」係於法令限制範圍內，對物為一般、全面之
    支配而具有彈性及永久性之物權，亦即所有權人得對所有物為全面概括之占有、
    管理、使用、收益、處分等，故占有係所有權權能之一。本件上訴人既為前揭蓄
    水池所有權人，則其自對系爭蓄水池為占有，有事實上的管領力，自難認其因為
    拋棄占有之意思表示，而喪失事實上管領力，從而生消滅占有之效力。況占有狀
    態不以直接占有為限，即令提供上訴人所興建社區之居民使用及供自來水事業單
    位作配水設施之用，上訴人仍間接占有前揭蓄水池，從而，上訴人所辯，殊非可
    採。
  (二)被上訴人提起本件訴訟並未濫用權利，對於本件其所受之損害亦無過失。
    按權利之行使，不得違反公共利益，或以損害他人為主要目的；行使權利，履行
    義務，應依誠實及信用方法，民法第一百四十八條定有明文。就一般權利濫用應
    受禁止之原則言，於其適用時，亦非漫無限制，除須注意民法第一百四十八條所
    定，權利人行使權利時，在主觀上有無以損害他人為主要目的外，尚須在客觀上
    綜合權利人因權利行使，所能取得之利益與其權利之行使，對他人及整個社會國
    家可能予以之損失，加以比較衡量，最高法院五十五年度台上字第三二三五號著
    有判決，可資參照。查，上訴人依前揭判決，即有自動拆除前揭蓄水池並返還土
    地之義務，其未依前揭判決履行，即屬不法，自應對因此所生之損害負賠償之責
    及返還不當得利之義務，且該等不法行為及責任之終了，係繫於上訴人本身是否
    遵守判決之行為，無待被上訴人之協力，被上訴人縱聲請法院實施強制執行，亦
    代上訴人為履行，則被上訴人請求上訴人返還因不法行為所得之不當得利，自難
    認以損害他人為主要目的。況不當得利亦無與有過失之適用。依前揭說明，被上
    訴人未聲請法院強制執行，而為本件請求，要無權利濫用可言，更遑論與有過失
    ，是上訴人抗辯被上訴人權利濫用及與有過失，委無可取。
六、上訴人既無合法權源使用被上訴人系爭土地而受有相當租金之利益，致被上訴人
    受有損害，被上訴人自得依民法第一百七十九條不當得利之規定，請求上訴人返
    還自占有系爭土地起至返還系爭土地之日止，所受相當於租金之利益。爰審酌系
    爭蓄水池坐落於台北市內湖區，係供蓄水加壓之用，旁邊為一苗圃，距離內湖路
    、北安路口約一百公尺遠，附近交通便利，而系爭土地為二十八點五五平方公尺
    ，該地八十七年、八十九年之公告地價分別為每平方公尺三萬零七百元、三萬一
    千九百元，亦有台北市公告土地現值及公告地價查詢表，在卷可稽，則被上訴人
    請求上訴人給付自八十七年一月起至九十一年十二月止，按上開土地申報地價百
    分之八計算之不當得利二十八萬五千九百五十七元（30700*0.8*28.55*8%*2.5+3
    1900*0.8*28.55*8%*2.5=285957）即屬有據，逾此範圍之請求，難認有據。
七、綜上所述，被上訴人主張遭上訴人之前揭蓄水池無權占有前揭土地，而受有不當
    得利為可採，上訴人抗辯，委無可取。是被上訴人本於民法第一百七十九條之規
    定請求上訴人給付二十八萬七千零五十三元中二十八萬五千九百五十七元本息為
    有理由，應予准許（至被上訴人於原審請求超過此部分，業經原判決駁回，被上
    訴人就敗訴部分未上訴，不在本院審理範圍），其餘請求為無理由應予駁回。則
    原審為命上訴人如數給付，且就被上訴人勝訴部分，依民事訴訟法第三百八十九
    條第一項第三款規定，依職權宣告假執行；復依同法第三百九十二條第二項、第
    三項規定，依職權宣告上訴人預供擔保，得免為假執行；於法並無不合。原審判
    決就超過上開應准許部分，為上訴人敗訴之判決，並為假執行之宣告，自有未洽
    。上訴意旨就此部分指摘原判決不當求予廢棄改判，為有理由。至上開應准許部
    分，原審判決命上訴人給付並為假執行之宣告，核無違誤，上訴意旨指摘原判決
    不當，求予廢棄改判，為無理由，應予駁回其上訴。
八、因本案事證已臻明確，兩造其餘主張陳述及所提之證據，均毋庸再予審酌，附此
    敘明。
九、據上論結，本件上訴為一部有理由、一部無理由，爰依民事訴訟法第四百三十六
    條之一第三項、第四百五十條、第四百四十九條第一項、第七十九條，判決如主
    文。
中　　　華　　　民　　　國　　九十三　　年　　　十一　　月　　  四  　　日
                          民事第六庭審判長  法      官  吳光釗
                                            法      官  李媛媛
                                            法      官  詹駿鴻
正本係照原本作成
本判決不得上訴
中　　　華　　　民　　　國　　九十三　　年　　  十一　　月　　　五　　　日
                                            書  記  官  官碧玲
